臺灣南投地方法院刑事判決
110年度審原金訴字第11號
公  訴  人  臺灣南投地方檢察署檢察官  
被      告  田夢茹


指定辯護人  本院公設辯護人  許定國  
上列被告因洗錢防制法案件，經檢察官提起公訴（109年度偵字
第5014號），因被告自白犯罪（原案號：110年度審原金訴字第8
號），經本院裁定逕以簡易判決處刑（原案號：110年度埔原金
簡字第1號），復因本院認不宜以簡易判決處刑，改依通常程序
審理，本院判決如下：
    主    文
田夢茹幫助犯詐欺取財罪，處拘役伍拾伍日，如易科罰金，以新
臺幣壹仟元折算壹日。緩刑貳年。
    犯罪事實
一、田夢茹知悉個人金融機構帳戶之存摺、金融卡及密碼等帳戶
    資料，係供自己使用之重要理財工具，關係個人身分、財產
    之表徵，且依一般社會生活之通常經驗，本可預見提供金融
    帳戶予他人使用，極易被詐欺人員利用其所提供之帳戶遂行
    詐欺取財犯行，仍基於即使發生亦不違反本意之幫助詐欺犯
    意，依真實姓名年籍不詳臉書暱稱「林鑫」之人之指示，於
    民國109年8月21日某時，在南投縣埔里鎮中正路之某全家超
    商，將其申辦之合作金庫商業銀行埔里分行帳號0000000000
    000號帳戶（下稱本案帳戶）之存摺、金融卡（含密碼），
    以店到店之方式寄至桃園市某全家超商予真實姓名年籍不詳之
    人收受。嗣不詳之詐欺人員取得本案帳戶後，遂意圖為自己
    不法之所有，基於詐欺取財之犯意，分別於附表所示之時間
    ，以附表所示之方式詐騙蔡雨酉、黃獻緯，致蔡雨酉、黃獻
    緯陷於錯誤，而分別於附表所示之時間，將附表所示之款項
    ，匯入本案帳戶內，並遭人提領。嗣蔡雨酉、黃獻緯發現受
    騙而報警處理，始循線查獲上情。
二、案經黃獻緯訴由南投縣政府警察局仁愛分局報告臺灣南投地
    方檢察署檢察官偵查起訴。　　
　  理    由
一、程序部分　
    本判決所引用被告田夢茹以外之人於審判外之陳述，業經檢
    察官、被告及辯護人均同意作為證據使用，本院審酌上開證
    據資料作成時之情況，尚無違法不當及證明力明顯過低之瑕
    疵，而認為以之作為證據應屬適當，爰依刑事訴訟法第159
    條之5第1項規定，認均有證據能力。另認定本案犯罪事實之
    非供述證據，並無證據證明係公務員違背法定程序取得，是
    依刑事訴訟法第158條之4之反面解釋，自有證據能力。
二、實體部分
　㈠上開犯罪事實，業據被告於警詢、偵訊、本院準備程序及審
    理程序供述在卷，且經告訴人黃獻緯、被害人蔡雨酉於警詢
    時證述在卷，復有雲林縣警察局斗六分局公正派出所陳報單
    、雲林縣警察局斗六分局公正派出所受理刑事案件報案三聯
    單、內政部警政署反詐騙諮詢專線紀錄表、雲林縣警察局斗
    六分局公正派出所受理詐騙帳戶通報警示簡便格式表、告訴
    人黃獻緯之中華郵政金融卡影本、中國信託銀行交易明細小
    白單、告訴人黃獻緯之手機通話紀錄翻拍畫面、高雄市政府
    警察局三民第二分局鼎金派出所受理詐騙帳戶通報警示簡便
    格式表、被害人蔡雨酉之存簿交易明細、高雄市政府警察局
    三民第二分局鼎金派出所受理各類案件紀錄表、合作金庫商
    業銀行埔里分行109年9月29日合金埔里字第1090003309號函
    暨帳戶基本資料及歷史交易明細等件在卷可憑（見警卷第22
    -23、25-27、29、30、34-35、37、39-47頁），是此部事實
    ，首堪認定。
　㈡按刑法之故意犯，可分為直接故意與不確定故意，所謂不確
    定故意即指行為人對於構成犯罪之事實，預見其發生而其發
    生並不違反其本意，刑法第13條第2項定有明文。是被告若
    對於他人可能以其所交付之帳戶，進行詐欺取財之犯罪行為
    ，已預見其發生而其發生並不違反其本意，則其自仍應負相
    關之罪責。而金融機構帳戶之存摺、提款卡及密碼等事關個
    人財產權益之保障，專有性甚高，除非本人或與本人具親密
    關係者，難認有何理由可自由流通使用該等帳戶資料，是一
    般人均有妥為保管及防止他人任意使用之認識；縱逢特殊情
    況而偶有需交付他人使用之情形，亦必深入瞭解其用途、合
    理性及對方身分背景，及是否與之有特殊情誼及關係者，始
    予例外提供。再者，臺灣社會對於不肖人士及犯罪人員常利
    用他人帳戶作為詐騙錢財之犯罪工具，藉此逃避檢警查緝之
    情事，近年來新聞媒體多所報導，政府亦大力宣導督促民眾
    注意，主管機關甚至限制存摺及提款卡轉帳之金額及次數，
    用以防制金融詐騙事件之層出不窮；因此，若交付金融帳戶
    之存摺、提款卡及密碼等與非親非故之他人，且未闡明確切
    之用途，則該他人將有可能不法使用該等帳戶資料，以避免
    身分曝光，而近來利用他人帳戶詐欺取財之犯罪類型層出不
    窮，該等犯罪多數均係利用他人帳戶作為資金出入，又一再
    經媒體廣為報導，此情幾乎已成為整體臺灣社會人盡皆知之
    犯罪手法。雖被告於本院審理時稱（問：你的帳戶會被用來
    騙別人你可能知道？）我不知道等語（見本院卷第125頁）
    ，然其既生活於臺灣社會，於案發時為成年人，且具有高中
    畢業之學歷，業據其於本院審理時自陳在卷（見本院卷第12
    7頁），堪認其為有相當智識程度及基本生活經驗之人，是
    其對於上述現今社會之情況，即難推諉為不知。又被告僅透
    過臉書與暱稱「林鑫」之人對談後，對於該「林鑫」之真實
    姓名年籍、地址均一無所知，旋將本案帳戶資料寄交予真實
    姓名年籍不詳之人使用，則被告在未探求對方真實姓名年籍
    資料之情形下，即率爾將具有個人專屬性之本案帳戶資料寄
    交予欠缺深厚交情且無信賴關係之不詳人士使用，可見被告
    交付前開金融帳戶資料時，即有供他人任意使用上揭帳戶存
    提款項，而不以為意之意思甚明。
　㈢且被告於偵訊時亦稱：伊寄出帳戶時，裡面都沒有錢，因為
    伊想說要把帳戶寄出，所以先把自己的錢領出來，伊也擔心
    伊寄出之後被對方騙等語（見偵卷第17-18頁），復於本院
    審理時對於其交付本案帳戶資料與不詳之人，嗣某詐欺人員
    取得本案帳戶後遂意圖為自己不法之所有，基於詐欺取財之
    犯意，分別於附表所示之時間，以附表所示之方式詐騙告訴
    人及被害人，致告訴人及被害人分別於附表所示之時間，將
    附表所示之款項，匯入本案帳戶內，並遭人提領等客觀事實
    均坦承不諱。準此，被告主觀上對於「林鑫」要求提供帳戶
    資料，而可能被利用為與財產犯罪相關之不法行為等情，已
    可預見，更僅因該素未謀面之人片面之詞，即隨意交付帳戶
    資料予其無法掌握實際使用情形之人使用，則被告容任風險
    發生之意已甚顯然，足認被告主觀上自具幫助詐欺之不確定
    故意甚明。
　㈣綜上所述，本案事證已臻明確，被告幫助他人詐欺取財之犯
    行，實堪認定，應依法論科。
三、論罪科刑
  ㈠按刑法上之幫助犯，係對於犯罪與正犯有共同之認識，而以
    幫助之意思，對於正犯資以助力，而未參與實施犯罪之行為
    者而言。是以如未參與實施犯罪構成要件之行為，且係出於
    幫助之意思提供助力，即屬幫助犯，而非共同正犯。查被告
    將本案帳戶之存摺、金融卡（含密碼）交予他人使用，容任
    他人得基於詐欺取財之犯意，向告訴人、被害人施以詐術，
    致其等陷於錯誤，匯款至被告本案帳戶內，而被告雖未參與
    詐欺取財之行為，然顯係以幫助之意思，參與詐欺取財構成
    要件以外之行為，為幫助犯。是核被告所為，係犯刑法第30
    條第1項、第339條第1項之幫助詐欺取財罪，並依刑法第30
    條第2項規定，按正犯之刑減輕之。另被告僅提供前開本案
    帳戶之存摺、金融卡（含密碼）等帳戶資料予他人使用，並
    無證據足證被告對本案詐欺人員之人數是否為3人以上有所
    認識或預見，堪認被告基於幫助故意所認知之範圍，應僅及
    於普通詐欺取財犯行，併予敘明。　　
　㈡又被告以一交付本案帳戶金融資料予他人使用之行為，致告
    訴人及被害人於受騙後分別匯款至被告本案帳戶，為想像競
    合犯，應依刑法第55條規定，論以一幫助詐欺取財罪。　
　㈢爰以行為人之責任為基礎，審酌被告可預見其本案帳戶金融
    卡及密碼等帳戶資料可能為不法詐欺人員取得，並用之以遂
    行財產犯罪，仍提供本案帳戶之存摺、金融卡（含密碼）予
    他人使用，因而使詐欺人員得遂行詐欺目的，致告訴人及被
    害人受有財產上損害，並造成執法人員難以追查詐欺人員身
    分，危害社會秩序程度非輕，所為實不可取。復參酌被告未
    實際參與詐欺取財犯行，責難性較小，且業與告訴人調解成
    立並已給付完畢，有調解成立筆錄附卷可佐（見本院卷第57
    頁），暨考量被告本案提供之帳戶資料之數量、告訴人及被
    害人所受之損害數額，及被告於本院審理中自陳高中畢業、
    在家照顧小孩、沒有收入、須扶養2個小孩，併審酌辯護人
    之辯護意旨等一切情狀，量處如主文所示之刑，並諭知易科
    罰金之折算標準。另於本院言詞辯論終結後，被告復向告訴
    人給付調解金額完畢，併此敘明。
　㈣末查被告前未曾因故意犯罪受有期徒刑以上刑之宣告，有臺
    灣高等法院被告前案紀錄表在卷可按，念其因一時失慮致罹
    刑典，惟犯後已坦承犯行而有悔悟之心，並與告訴人黃獻緯
    調解成立且已給付完畢而有補過之舉，是認其經此偵、審程
    序，當知所警惕而無再犯之虞，是認所宣告之刑，以暫不執
    行為適當，爰依刑法第74條第1項第1款之規定，併予宣告緩
    刑貳年，以啟自新。
　㈤又本案帳戶之存摺、金融卡雖屬被告所有並供本案犯罪所用
    之物，惟本案帳戶業經通報為警示帳戶，本案帳戶之相關資
    料已無法再供犯罪使用，欠缺刑法上沒收之重要性，爰依刑
    法第38條之2第2項均不予宣告沒收。另被告雖交付本案帳戶
    金融資料而為不法詐欺人員供財產犯罪使用，惟卷內並無證
    據足證被告本案幫助行為有獲得任何報酬或利益，故應認被
    告就本案無犯罪所得，自無沒收犯罪所得可言，附此敘明。
四、不另為無罪之諭知
　㈠公訴意旨另認被告提供本案帳戶存摺、金融卡等資料與真實
    姓名年籍不詳之人使用，而使詐欺人員遂行詐欺取財之犯行
    ，亦同時構成刑法第30條第1項、洗錢防制法第14條第1項之
    幫助洗錢罪嫌等語。
　㈡按行為人提供金融帳戶提款卡及密碼予不認識之人，非屬洗
    錢防制法第2條所稱之洗錢行為，不成立同法第14條第1項一
    般洗錢罪之正犯；如行為人主觀上認識該帳戶可能作為收受
    及提領特定犯罪所得使用，他人提領後即產生遮斷資金流動
    軌跡以逃避國家追訴、處罰之效果，仍基於幫助之犯意而提
    供，應論以幫助犯同法第14條第1項之一般洗錢罪，最高法
    院刑事大法庭108年度台上大字第3101號裁定意旨可資參照
    。是僅提供金融帳戶資料予不認識者之行為人，尚不成立一
    般洗錢罪，惟是否成立一般洗錢罪之幫助犯，則仍應以其主
    觀上有無認識為斷。又按近年來詐欺事件恆傳，政府相關機
    關為防止民眾遭到詐欺人員矇騙致生損害，透過各種宣傳途
    徑，經常灌輸民眾當前詐欺人員慣用之詐欺手法，庶免民眾
    受害上當。其中借用他人之金融帳戶，作為詐欺人員向被害
    人取得錢財之工具，一般智慮健全者大都能理解知曉，並提
    高防範不任意將其個人金融帳戶借予他人使用，避免遭到詐
    欺人員利用其金融帳戶資為詐欺取財之工具，此部分之幫助
    行為，係在於詐欺人員利用其金融帳戶取信被害人，認為係
    與願意提供真實帳戶之所有人進行匯款，而與詐欺行為之助
    成具有直接關聯性。然而，「洗錢」為專業用語，涉及複雜
    之金融及法律概念，一般市井民眾通常無法充分明白理解知
    曉「洗錢」之概念及其範疇，況且行為人提供詐欺人員金融
    帳戶後，是否助成洗錢行為之遂行，尚視其後詐欺人員款項
    提領方式而有不同，除非有行為人於提供金融帳戶時，已對
    於詐欺人員以現金提領後，將以層層轉交方式造成金流斷點
    等節有高度認識，始可認其所為與一般洗錢罪具有直接關聯
    性之幫助行為。從而，一般民眾提供金融帳戶資料（存摺、
    提款卡、密碼）予不熟識之人，其主觀上或有詐欺人員可能
    會利用其提供之金融帳戶資料，作為向他人詐欺取財工具之
    直接故意或不確定故意，但若謂不問情節均認提供金融帳戶
    之行為人，主觀上均已認識該帳戶可能作為對方收受、提領
    特定犯罪所得使用，對方提領後會產生遮斷金流以逃避國家
    追訴、處罰之效果者，則不無將幫助詐欺行為與幫助洗錢行
    為之主觀犯意等視之，而與前揭最高法院刑事大法庭108年
    度台上大字第3101號裁定意旨有違。
　㈢經查，如前述，被告固有將其本案帳戶之金融卡及密碼交付
    予詐欺人員使用，而幫助詐欺人員對告訴人及被害人施以詐
    術，使告訴人及被害人將受騙款項分別匯入本案帳戶，並遭
    詐欺人員提領一空等情，然卷內並無證據足證被告除提供本
    案帳戶資料外，尚有何參與後續之提款行為，揆諸前開說明
    ，被告所為即與洗錢防制法規範之洗錢行為要件有間，無從
    成立一般洗錢罪之正犯。又被告於本院審理時稱：伊不知道
    什麼叫洗錢等語（見本院卷第125頁），且卷內亦無證據足
    證被告有何於其提供本案帳戶時，係於主觀上有所預見後，
    猶提供該帳戶資料進而參與詐欺人員將詐得之犯罪所得予以
    掩飾、隱匿，進而營造合法來源之外觀，或使其來源無法追
    溯之行為。從而，既已無法證明被告主觀上有何洗錢或幫助
    洗錢之犯意，則自無從逕以被告提供本案帳戶資料予他人之
    行為，即遽論被告有何幫助洗錢之犯行。而此部分本應為被
    告無罪之諭知，惟與前開經認定為有罪之犯行部分，核屬想
    像競合裁判上之一罪關係，爰不另為無罪之諭知。至公訴檢
    察官固以刑法第16條規定為據，認不得免除被告刑事責任等
    語，而行為人究有無該條所定情形而合於得免除其刑者，係
    以行為人欠缺違法性之認識，即以無違法性之認識為前提，
    且其自信在客觀上有正當理由，即依一般觀念，通常人不免
    有此誤認而信為正當，亦即其欠缺違法性認識已達於不可避
    免之程度者，始足當之（最高法院92年度臺上字第4497號判
    決意旨參照）。然「洗錢」為專業用語，涉及複雜之金融及
    法律概念，一般市井民眾通常無法充分明白理解知曉「洗錢
    」之概念及其範疇，況且行為人提供詐欺人員金融帳戶後，
    是否助成洗錢行為之遂行，尚視其後詐欺人員款項提領方式
    而有不同，從而，本件並無法證明被告主觀上有何洗錢或幫
    助洗錢之犯意，而此部分本應為被告無罪之諭知，因與前開
    經認定為有罪之犯行部分，屬想像競合裁判上之一罪關係，
    乃不另為無罪之諭知，業如前所述，則被告提供本案帳戶之
    資料予他人之行為，既不構成上述犯罪，則尚與刑法第16條
    規定無涉。另辯護人固請求依洗錢防制法第16條第2項規定
    減輕其刑，然被告涉犯幫助洗錢部分既經與前開認定為有罪
    之犯行部分，屬想像競合之裁判上一罪關係，並經本院不另
    為無罪之諭知，亦無是否依洗錢防制法第16條第2項規定減
    輕其刑之問題，均就此說明。
本案經檢察官簡汝珊提起公訴，檢察官廖秀晏、吳宣憲到庭執行
職務。　　
中　　華　　民　　國　　111 　年　　4 　　月　　6 　　日
            刑事第四庭 審判長 法  官    黃益茂 
　　　　　　　　　            法  官    蔡霈蓁
　　　　　　　　　            法  官    林昱志
以上正本與原本無異。
如不服本判決應於收受送達後20日內向本院提出上訴書狀，並應
敘述具體理由；其未敘述上訴理由者，應於上訴期間屆滿後20日
內向本院補提理由書（均須按他造當事人之人數附繕本）「切勿
逕送上級法院」。
告訴人或被害人如對於本判決不服者，應具備理由請求檢察官上
訴，其上訴期間之計算係以檢察官收受判決正本之日期為準。
                              書記官    陳淑怡
中　　華　　民　　國　　111 　年　　4 　　月　　6　　日

附錄本案論罪科刑法條:
中華民國刑法第30條
（幫助犯及其處罰）
幫助他人實行犯罪行為者，為幫助犯。雖他人不知幫助之情者，
亦同。
幫助犯之處罰，得按正犯之刑減輕之。
中華民國刑法第339條
（普通詐欺罪）
意圖為自己或第三人不法之所有，以詐術使人將本人或第三人之
物交付者，處5年以下有期徒刑、拘役或科或併科50萬元以下罰
金。
以前項方法得財產上不法之利益或使第三人得之者，亦同。
前二項之未遂犯罰之。

　　　　　　　　　　　　　　　　　　　　　　　　　　　　

附表：
編號 告訴人 被害人 詐欺時間及方法 匯款時間 詐欺金額（新臺幣） 1 黃獻緯 詐欺人員於109年8月25日16時14分許，佯為志光補習班，撥打電話予黃獻緯，訛稱因後台作業操作錯誤，須按照指示操作ATM以取消設定云云，致黃獻緯陷於錯誤，而於右列所示時間，跨行存款右列所示金額至本案帳戶內。 109年8月25日19時48分許 2萬9,989元    109年8月25日19時58分許 10,985元 (手續費15元) 2 蔡雨酉 詐欺人員於109年8月25日19時10分許，佯為書局人員，撥打電話予蔡雨酉，向蔡雨酉訛稱多刷10筆費用，須按照指示操作ATM退款云云，致蔡雨酉陷於錯誤，而於右列所示時間，存款右列所示金額至本案帳戶內。 於109年8月25日19時30分許 2萬9,989元 (手續費14元)    於109年8月25日19時58分許 1萬6,985元 (手續費15元)